臺灣新竹地方法院民事判決  
110年度訴字第910號
原      告  衡宇科技股份有限公司

法定代理人  顏池男  
訴訟代理人  王文祁  
被      告  台灣順豐速運股份有限公司


法定代理人  章學芬  
訴訟代理人  陳彥嘉律師
上列當事人間損害賠償事件，本院於民國111年4月28日言詞辯論
終結，判決如下：
    主  文
被告應給付原告新臺幣貳仟捌佰零捌元及自民國一一０年十一月
二十六日起至清償日止，按年息百分之五計算之利息。
原告其餘之訴駁回。
訴訟費用由被告負擔百分之一，餘由原告負擔。
本判決第一項得假執行。但被告如以新臺幣貳仟捌佰零捌元為原
告預供擔保後，得免為假執行。
    事  實  及  理  由
壹、程序事項
    按訴狀送達後，原告不得將原訴變更或追加他訴，但請求之
    基礎事實同一者、不甚礙被告之防禦及訴訟之終結者，不在
    此限，民事訴訟法第255條第1項第2、7款定有明文。原告起
    訴時原聲明：⑴被告應將託運單號SZ0000000000000號託運之
    8組電子產品「記憶體控制器」（下稱系爭貨物）回復原狀
    。⑵訴訟費用由被告負擔。然因系爭貨物業已毀損，就回復
    原狀顯有困難，原告遂改以請求系爭貨物之價值，並變更聲
    明⑴為被告應給付原告新臺幣（下同）958,977元，及自起訴
    狀繕本送達翌日起至清償日止，按年息5%計算之利息（卷第
    291頁）。原告上開所為變更，核屬請求之基礎事實同一，
    且不甚礙被告之防禦及訴訟之終結，應予准許。
貳、實體事項
一、原告起訴主張：　
㈠、原告前將系爭貨物出售予訴外人弘憶國際股份有限公司（下
    稱弘憶公司），並於民國110年4月28日交由被告運送至弘憶
    公司之客戶即香港江波龍電子有限公司（下稱江波龍公司）
    位於香港九龍紅磡暢行道1號中旅協記貨倉第二倉5樓5A。原
    告同時委託被告代為辦理出口報關手續，且依出口報單CX/ 
    （空白）/10/696/61R24號之記載，被告當時已知悉系爭貨
    物之價值為958,977元。
㈡、系爭貨物於110年5月3日送抵江波龍公司指定之收貨倉庫，然
    於110年5月6日弘憶公司通知原告，系爭貨物包裝外箱遭人
    更換為不符規定之外箱且破損，原告遂向被告反映上情。經
    被告於110年5月7日傳送系爭貨物在被告所屬新竹收貨站時
    、在桃園機場入倉時、及在被告所屬香港倉庫時之照片，顯
    示系爭貨物運送過程中，系爭貨物包裝外箱遭雨淋溼而破損
    ，被告員工復在未告知原告情況下，擅自更換系爭貨物包裝
    外箱繼續運送，因弘憶公司拒絕收受系爭貨物，原告即於11
    0年5月11日在香港委託TOPLIS公證公司（下稱TOPLIS公司）
    就系爭貨物包裝現況進行公證，公證報告書記載系爭貨物當
    時在遭人更換後之包裝外箱內、晶舟盒外之鋁箔真空包裝多
    個盒角處有碰撞破損痕跡。嗣原告於110年5月12日將系爭貨
    物送回臺灣，於110年5月18日收受系爭貨物，並於翌日即11
    0年5月19日將系爭貨物送至原封裝廠即鴻谷科技股份有限公
    司（下稱鴻谷公司），會同寶島公證有限公司（下稱寶島公
    司）進行拆封顯微檢測，公證報告書認定系爭貨物其中4組
    產品已破裂，另4組產品已有普遍性刮傷而無法使用。又國
    泰航空公司為被告履行運送契約之使用人，無論系爭貨物係
    因被告或國泰航空公司未加強防水措施，致系爭貨物包裝外
    箱遭雨淋溼，並更換包裝外箱繼續運送而毀損，均應由被告
    承擔毀損責任。　　
㈢、被告所提供手機應用程式所載運送契約第9條第1項本文雖明
    定「本公司對每票快件的賠償責任，最高不得超過…100美元
    (當託運物為貨物時)…」（下稱系爭條款），然該選項需同
    意方得進行運送，原告無從做其他選擇，則被告限制責任條
    款，顯然違背民法第634條、第638條就運送人需負損害賠償
    之強制規定及公序良俗，故依民法第71條、第72條之規定，
    應屬無效。縱使系爭條款並非無效，然依民用航空法第93條
    之1第3項「航空器使用人或運送人因故意或重大過失致生前
    二項所定之損害者，不得主張賠償額之限制責任。」被告對
    於系爭貨物因運送而導致毀損或滅失，顯有故意或重大過失
    ，亦不得主張賠償之限制責任。
㈣、據上，被告運送系爭貨物未加強防水措施，使合於規格之原
    始包裝外箱遭雨淋溼而破損，且未告知原告即逕自更換不合
    規格之包裝外箱繼續運送，導致系爭貨物毀損或滅失，顯有
    故意或重大過失。爰依民法第634條前段「運送人對於運送
    物之喪失、毀損或遲到，應負責任。」民法第638條第1項「
    運送物有喪失、毀損或遲到者，其損害賠償額，應依其應交
    付時目的地之價值計算之。」提起本件訴訟，請求被告賠償
    958,977元。並聲明：如程序事項變更後聲明所示。
二、被告則答辯以：　　
㈠、不爭執原告將系爭貨物交由被告運送至江波龍公司指定之收
    貨倉庫，並代為辦理出口報關手續，亦不爭執被告自國泰航
    空公司卸貨後，將系爭貨物運至被告香港倉庫時，發現包裝
    外箱潮溼而進行更換。然否認系爭貨物是因潮濕或更換包裝
    外箱繼續運送之故，導致毀損或滅失。
㈡、原告雖提出TOPLIS公司、寶島公司所出具之公證報告書欲證
    明系爭貨物業已毀損或滅失，然前開公證報告書未經駐外單
    位認證，亦未檢附完整文件，故否認形式上真正。又TOPLIS
    公司之公證報告書僅記載系爭貨物之包材毀損；至於寶島公
    司之公證報告書認定破裂、刮傷之產品，是否即為系爭貨物
    ？且系爭貨物自香港運回臺灣，再送至鴻谷公司檢測，期間
    是否亦造成系爭貨物毀損？均有疑義。以上情形無從證明系
    爭貨物係因被告運送而導致全部毀損或滅失，使原告受有95
    8,977元之損失，況原告亦自陳系爭貨物重置成本僅為715,3
    05元，顯非出口報單上所載之價值。
㈢、退步言之，縱認被告應負損害賠償責任，亦應以100美元為上
    限，緣以：
　⒈限制責任為貨運業者必有之條款，亦符合蒙特婁公約、華沙
    公約對於貨物運送喪失之賠償範圍採限制責任之規範。蓋以
    被告係依系爭貨物之重量、尺寸收取3,405元之運費，並非
    依系爭貨物之價值收費，如需苛求被告承受高額之系爭貨物
    損失賠償責任，將使被告難以經營。是兩造間既以系爭條款
    約定貨物毀損或滅失最多僅賠償100美元，則被告應負損害
    賠償責任，自應以100美元為上限。
　⒉原告係以手機操作應用程式同意被告就系爭貨物毀損或滅失
    負100美元之賠償限制責任，當屬以積極之外部行為，明示
    同意限制責任條款。且原告亦於言詞辯論期日稱：賠償上限
    100美元之規則是一定要勾選才能運送，過去8年與被告合作
    過程皆未出現紕漏，我們無法接受這樣之狀況等語。由上陳
    述可證，原告締結運送契約時，長期明知有限制責任條款存
    在，仍勾選同意以成立運送契約。況且，被告所提供之運送
    契約第9條第1項但書，亦已明定限制責任條款「於適用保價
    服務並支付保價費用者，不在此限。」原告於託運系爭貨物
    時，明知可付費進行保價服務，亦可自行選擇購買保險，卻
    未有任何避免損失風險之行為。是基於契約嚴守之原則，原
    告自應受限制責任條款之拘束。
㈣、答辯聲明：⑴原告之訴駁回。⑵訴訟費用由原告負擔。　
三、本院之判斷：　　　
㈠、原告將系爭貨物交由被告運送至江波龍公司指定之收貨倉庫
    ，並請被告代為辦理出口報關手續，合計支出運費及報關費
    共3,405元；被告於香港倉庫時，發現系爭貨物包裝外箱潮
    溼，遂更換包裝外箱繼續運送等情，為兩造所不爭執。並有
    出口正式報單申請書、個案委託書、包裝單、銷售發票、出
    口報單、系爭貨物於物流轉運站及香港倉庫之照片、運費及
    報關費發票等件影本在卷可稽（卷第23-31、37、41、117頁
    ），故此部分事實應堪先予認定。
㈡、原告主張系爭貨物包裝外箱因遭雨淋溼而破損，被告在未告
    知之情況下，逕自更換包裝外箱繼續運送，導致系爭貨物毀
    損或滅失等情，則為被告所否認，並以前詞置辯。是以，本
    件爭點厥為：⑴系爭貨物是否已毀損或滅失？⑵若是，被告得
    否以系爭條款主張賠償限制責任？
㈢、按運送人對於運送物之喪失、毀損或遲到，應負責任。但運
    送人能證明其喪失、毀損或遲到，係因不可抗力，或因運送
    物之性質，或因託運人或受貨人之過失而致者，不在此限，
    民法第634條定有明文。是關於運送人之責任，只須運送物
    有喪失、毀損或遲到情事，經託運人或受貨人證明屬實，而
    運送人未能反向證明係因不可抗力，或因運送物之性質，或
    因託運人或受貨人之過失所致者，則不問其原因是否為可歸
    責於運送人之事由，運送人均應負法律上或契約之責任（最
    高法院49年度台上字713號判決意旨參照）。經查：
  ⒈系爭貨物係原告交由被告自臺灣運送至香港，陸運部分由被
    告負責，空運部分由國泰航空公司負責。系爭貨物在被告所
    屬新竹收貨站時，包裝外箱完整無破損，然在香港倉庫時，
    包裝外箱已有明顯壓痕、大片面積水漬及部分破損，有照片
    在卷可稽（卷第37頁）。嗣被告將系爭貨物之原始包裝外箱
    進行更換並繼續運送，然送至江波龍公司時，更換後之包裝
    外箱亦已破損、固定系爭貨物之保麗龍與紙箱大小不合，亦
    有照片在卷可稽（卷第41頁）。
　⒉原告隨即於香港委託TOPLIS公司就系爭貨物外觀進行公證，
    略以：系爭貨物鋁箔真空包裝之破損，歸因於包裝外箱於運
    送過程中遭受撞擊而產生，有公證報告在卷可稽（卷第49頁
    ）。嗣系爭貨物送回臺灣，由原告委託鴻谷公司會同寶島公
    司就系爭貨物之8組電子產品進行顯微檢測公證，略以：託
    運單號SZ0000000000000號、出口報單CX/（空白）/10/696/
    61R24號遭退回之8組電子產品，於實驗室以目視及顯微鏡進
    行檢查，發現4組遭退回之產品破裂/毀損，其他4組遭退回
    之產品有刮痕和碎片/碎片在貨物表面，有公證報告在卷可
    稽（卷第161頁）。
　⒊被告雖否認上開公證報告之形式真正，然該公證報告均有檢
    附系爭貨物公證過程之照片，且公證結果與系爭貨物外觀狀
    況亦屬相符，更有完整之報告內容，縱使未經駐外單位認證
    ，仍不影響其真正。被告又稱原告將系爭貨物送至鴻谷公司
    亦可能造成毀損或滅失云云，徒以空口推諉，並不可採。
　⒋再者，系爭貨物空運部分係由國泰航空公司輔助被告履行本
    件運送契約，自應認國泰航空公司係被告履行輔助人，則無
    論系爭貨物之包裝外箱係由國泰航空公司或是被告之行為導
    致原始包裝外箱受潮破損，被告均應負同一責任。是本院審
    酌系爭貨物於不同倉庫之包裝外箱照片及公證報告，堪認系
    爭貨物係於被告運送過程中，因更換受潮之包裝外箱並繼續
    運送，導致系爭貨物因受撞擊而產生毀損或滅失，被告既未
    能證明系爭貨物之毀損係因不可抗力，或因系爭貨物之性質
    ，或因原告或江波龍公司之過失所致，自應就系爭貨物之毀
    損負損害賠償責任。
㈣、按依照當事人一方預定用於同類契約之條款而訂定之契約，
    有：⒈為免除或減輕預定契約條款之當事人之責任；⒉加重他
    方當事人之責任；⒊使他方當事人拋棄權利或限制其行使權
    利；⒋其他於他方當事人有重大不利益之一，按其情形顯失
    公平者，該部分約定無效，民法第247條之1規定至明。其中
    第1款、第3款應指一方預定之該契約條款，為他方所不及知
    或無磋商變更之餘地，始足當之，又該條所稱「按其情形顯
    失公平者」，係指依契約本質所生之主要權利義務，或按法
    律規定加以綜合判斷，有顯失公平之情形而言（最高法院96
    年度台上字第168號判決意旨參照），並非定型化契約中有
    免除或減輕預定契約條款之當事人責任，或使他方當事人拋
    棄或限制其行使權利之約款，概屬無效，仍應視具體情況予
    以審酌。經查：
　⒈原告於言詞辯論期日稱：系爭條款一定要勾選才能運送，與
    被告合作8年來他們未出過任何紕漏等語（卷第172頁），堪
    認原告已有多次與被告締結運送契約之經驗，且原告以手機
    操作應用程式時，已明示同意系爭條款之賠償限制責任。然
    系爭條款為被告單方預先擬定於手機應用程式內，作為與不
    特定多數人締結運送契約時，得以減輕其賠償責任之條款，
    性質上屬於定型化契約，自應以系爭條款有無民法第247條
    之1之顯失公平情形，認定是否無效。
　⒉觀諸我國公路法第64條第2項「貨物毀損、滅失之損害賠償，
    除貨物之性質、價值於裝載前經託運人聲明，並註明於運送
    契約外，其賠償金額，以每件不超過3,000元為限。」海商
    法第70條第2項「除貨物之性質及價值於裝載前，已經託運
    人聲明並註明於載貨證券者外，運送人或船舶所有人對於貨
    物之毀損滅失，其賠償責任，以每件特別提款權666.67單位
    或每公斤特別提款權二單位計算所得之金額，兩者較高者為
    限。」民用航空法第93條之1第1項「航空器使用人或運送人
    ，就其託運貨物或登記行李之毀損或滅失所負之賠償責任，
    每公斤最高不得超過1,000元。但託運人託運貨物或行李之
    性質、價值，於託運前已向運送人聲明並載明於貨物運送單
    或客票者，不在此限。」等規定，對於運送人所負擔賠償責
    任皆有最高賠償額之限制，蓋因運送人就貨物之毀損或滅失
    ，除有民法第634條但書之不可抗力等因素外，均應負賠償
    責任，且運送人所收取運費，除經報明貨物價值外，大多以
    託運貨物之尺寸或重量及運送距離而定，倘若使運送人收取
    低廉運費（含利潤），卻承擔高價貨物之賠償責任，運送人
    將可能大幅提高運費或拒絕運送高價貨物，間接影響商業貿
    易流通，故為衡平託運人與運送人間之權利義務，而有賠償
    限制責任之規範。　
　⒊是以，系爭條款就貨物毀損或滅失之損害賠償數額限定為100
    美元，與上開法規規範類似，且原告亦得請被告以保價方式
    為運送，以分散系爭貨物運送風險，難謂系爭條款對於兩造
    有顯失公平而無效。兩造既已就系爭貨物毀損或滅失之損害
    賠償責任為約定，且系爭條款亦無違反民法第71條、第72條
    強制規定或公序良俗之情事，本於私法自治原則，自應予以
    尊重，並拘束兩造。　　
　⒋至於原告雖主張被告就系爭貨物之運送有故意或重大過失，
    然系爭貨物之原始包裝外箱因潮濕破損，被告遂更換包裝外
    箱，並以大量膠帶纏繞新的包裝外箱繼續運送，此情不足以
    認定被告於運送過程有故意或重大過失，使系爭貨物毀損或
    滅失，原告復未能提出其他事證供本院審酌，又為被告所否
    認，則原告主張，尚難憑採。　　
　⒌從而，原告主張系爭貨物毀損或滅失，請求被告賠償，應以1
    00美元為上限，依原告起訴時（即110年8月6日）美金兌換
    新臺幣匯率1：28.08計算，在2,808元範圍內應予准許。
㈤、再按給付有確定期限者，債務人自期限屆滿時起，負遲延責
    任。給付無確定期限者，債務人於債權人得請求給付時，經
    其催告而未為給付，自受催告時起，負遲延責任。其經債權
    人起訴而送達訴狀，或依督促程式送達支付命令，或為其他
    相類之行為者，與催告有同一之效力，民法第229條第1項及
    第2項定有明文。又遲延之債務，以支付金錢為標的者，債
    權人得請求依法定利率計算之遲延利息，但約定利率較高者
    ，仍從其約定利率，應付利息之債務，其利率未經約定，亦
    無法律可據者，週年利率為5%，民法第233條第1項及第203
    條亦有明文。本件給付屬運送契約損害賠償之債，並無確定
    期限，亦無約定遲延利息之利率，揆諸前揭法條規定，原告
    主張自起訴狀繕本送達被告之翌日即110年11月26日（卷第9
    1頁）起算法定遲延利息，即屬有據。
四、綜上所述，原告依民法第634條、運送契約之法律關係，請
    求被告給付2,808元，及自110年11月26日起至清償日止，按
    年息5%計算之利息，為有理由，應予准許。逾此範圍之請求
    ，則無理由，應予駁回。　　
五、末按所命給付之金額或價額未逾50萬元之判決，法院應依職
    權宣告假執行，民事訴訟法第389條第1項第5款定有明文，
    本件原告勝訴部分，因所命給付之金額未逾50萬元，揆諸前
    開之規定，本院應依職權宣告假執行。並依民事訴訟法第39
    2條第2項規定，職權為被告酌定相當之擔保金額後併宣告得
    免為假執行。
六、本件判決基礎已臻明確，兩造其餘攻擊防禦方法及訴訟資料
    ，核與判決結果不生影響，爰不一一論述。
七、訴訟費用負擔之依據：民事訴訟法第79條。
中　　華　　民　　國　　111 　年　　5 　　月　　26　　日
                  民事第二庭    法  官  陳麗芬
以上正本係照原本作成。
如對本判決上訴，須於判決送達後20日內向本院提出上訴狀。
如委任律師提起上訴者，應一併繳納上訴審裁判費。
中　　華　　民　　國　　111 　年　　5 　　月　　26　　日
                                書記官  曾煜智